---
title: "Relatório 07"
author: Kaleb Aquino Mileib"
date: "29/04/2025"
header-includes:
  - \usepackage{titling}
  - \pretitle{\begin{center}
    \includegraphics[width=2in,height=2in]{ufsj.png}\LARGE\\}
  - \posttitle{\end{center}}
toc-title: "Sumário"
output:
  
  html_document:
    theme: journal
    highlight: tango
    toc: yes
    number_sections: yes
    includes:
      in_header: logo.html
  pdf_document:
    
    toc: yes
    number_sections: yes
---

```{r setup, include=FALSE}
knitr::opts_chunk$set(echo = TRUE)
```
--- 

# Objetivo

O objetivo deste relatório é investigar a adequação do modelo de análise de variância (ANAVA) tradicional frente às pressuposições estatísticas fundamentais para sua validade, com foco na análise de resíduos. A ANAVA pressupõe que os erros (ou resíduos) do modelo sejam normalmente distribuídos, com variâncias homogêneas entre os grupos (homocedasticidade) e independentes. Quando essas suposições não são atendidas, os resultados do teste F podem ser enganosos, levando a interpretações equivocadas sobre a significância dos fatores estudados. Assim, este trabalho busca aplicar ferramentas diagnósticas gráficas e testes formais para avaliar essas suposições e, diante de violações, propor soluções metodológicas adequadas.

Para ilustrar essas situações, é apresentado um experimento simulado utilizando dados artificiais com características específicas, como a presença de valores extremos (outliers), que intencionalmente comprometem a normalidade e a homocedasticidade dos resíduos. O objetivo é demonstrar como a análise de resíduos pode evidenciar esses problemas e como estratégias corretivas - como transformações nos dados ou o uso de métodos não paramétricos, como o teste de Kruskal-Wallis - podem ser aplicadas de forma eficaz. O relatório visa, portanto, reforçar a importância da validação dos pressupostos da ANAVA como etapa essencial na análise de experimentos, garantindo que as conclusões estatísticas sejam confiáveis e representem com precisão os fenômenos investigados.

# Desenvolvimento

## Descrição do Experimento Simulado

Neste estudo, simulamos um experimento com o objetivo de comparar a eficácia de três métodos de controle automático (PID, LQR e Fuzzy) aplicados a um sistema térmico. A variável de interesse é o **tempo de estabilização** do sistema, medido em segundos, que representa o tempo necessário para o sistema atingir um estado estacionário após uma perturbação. Cada método de controle é avaliado com **10 réplicas**, totalizando 30 observações no experimento. O fator experimental é o **Tipo de Controle**, com três níveis: PID, LQR e Fuzzy.

Para fins didáticos e de investigação estatística, foi introduzida uma situação anômala no grupo Fuzzy: **três observações com valores extremamente altos (25, 28 e 30 segundos)** foram incluídas intencionalmente. Esses valores são **outliers graves**, muito distantes da média esperada do grupo. O objetivo é analisar o impacto desses outliers nas pressuposições da ANAVA tradicional, em especial a **normalidade dos resíduos e a homogeneidade das variâncias**, e propor soluções adequadas quando essas condições são violadas. A análise será conduzida com ferramentas gráficas e testes formais, seguida de uma abordagem alternativa baseada em métodos não paramétricos.


```{r}

# Carregar bibliotecas
library(gt)
library(dplyr)

# Gerar os dados
set.seed(456)
Controle <- rep(c("PID", "LQR", "Fuzzy"), each = 10)

Tempo <- c(
  rnorm(10, mean = 10, sd = 0.5),        # PID
  rnorm(10, mean = 9, sd = 0.6),         # LQR
  c(rnorm(7, mean = 11, sd = 0.4), 25, 30, 28)  # Fuzzy com outliers
)

dados <- data.frame(Controle, Tempo)

# Exibir tabela formatada
dados |>
  gt() |>
  tab_style(
    style = list(cell_text(weight = "bold", color = "white"),
                 cell_fill(color = "black")),
    locations = cells_column_labels()
  ) |>
  tab_style(
    style = cell_text(align = "center"),
    locations = cells_body(columns = everything())
  ) |>
  data_color(
    columns = everything(),
    rows = seq(1, 10, 1),
    palette = "#f2f2f2"
  ) |>
  data_color(
    columns = everything(),
    rows = seq(11, 20, 1),
    palette = "#FFB2B2"
  ) |>
  data_color(
    columns = everything(),
    rows = seq(21, 30, 1),
    palette = "#f2f2f2"
  ) 


```

## Tabela ANOVA

A tabela de ANAVA apresentada mostra a comparação entre três métodos de controle automático (PID, LQR e Fuzzy), com a variável resposta sendo o tempo de estabilização. O valor de p (0,0101) é inferior ao nível de significância de 5%, o que indica que há uma diferença estatisticamente significativa entre pelo menos dois dos grupos analisados. Ou seja, rejeita-se a hipótese nula de igualdade das médias, sugerindo que o tipo de controle influencia o tempo de estabilização do processo térmico.

```{r}

modelo <- aov(Tempo ~ Controle, data = dados)
summary(modelo)

# Converter resultado ANOVA para data frame
anova_df <- summary(modelo)[[1]] |> 
  tibble::rownames_to_column("Fonte de Variação") |>
  rename(
    `GL` = Df,
    `SQ` = `Sum Sq`,
    `QM` = `Mean Sq`,
    `Valor-F` = `F value`,
    `Pr(>F)` = `Pr(>F)`
  )

# Exibir tabela ANOVA com formatação
anova_df |>
  gt() |>
  tab_header(
    title = md("**Tabela - ANOVA do Modelo**")
  ) |>
  tab_style(
    style = list(cell_text(weight = "bold", color = "white"),
                 cell_fill(color = "black")),
    locations = cells_column_labels()
  ) |>
  tab_style(
    style = cell_text(align = "center"),
    locations = cells_body(columns = everything())
  ) |>
  fmt_number(
    columns = where(is.numeric),
    decimals = 3
  )


```


## Gráficos de Resíduos

```{r}

par(mfrow = c(2, 2))
plot(modelo)


```


O gráfico **"Resíduos vs Valores Ajustados"** revela uma tendência visível nos resíduos, com destaque para três observações extremamente altas (28, 29 e 30 segundos) que pertencem ao grupo Fuzzy. Essa tendência indica que o **modelo não está conseguindo capturar adequadamente a variabilidade dos dados**, o que sugere a violação da suposição de homocedasticidade (variância constante dos resíduos) e, possivelmente, de independência. 

Já o **gráfico Q-Q Plot** mostra que os resíduos **não seguem uma distribuição normal**: os pontos esperados se afastam significativamente da linha teórica nos extremos, novamente devido aos outliers no grupo Fuzzy, o que configura uma clara violação da normalidade dos resíduos.

O **gráfico Scale-Location** reforça a heterocedasticidade, pois evidencia que a variabilidade dos resíduos aumenta com os valores ajustados. A linha crescente sugere que as **variâncias não são constantes ao longo dos grupos**, invalidando outro pressuposto essencial da ANAVA. 

Por fim, o **gráfico Resíduos vs Níveis do Fator (Tipo de Controle)** mostra que os maiores resíduos ocorrem exclusivamente no grupo Fuzzy, com valores **altamente discrepantes em relação aos demais níveis**. Essa distorção compromete a comparação entre os grupos e pode enviesar os resultados da análise.

Diante dessas evidências, conclui-se que as premissas básicas da ANAVA não foram atendidas, comprometendo a validade da análise estatística. Como alternativas, pode-se aplicar transformações nos dados, como logaritmo ou raiz quadrada, visando estabilizar as variâncias e aproximar os resíduos da normalidade. Outra solução viável seria adotar métodos robustos ou não paramétricos, como o teste de Kruskal-Wallis, que não pressupõe normalidade nem homogeneidade de variância. Além disso, é recomendável realizar análises com e sem os outliers, comparando os resultados e justificando a abordagem escolhida com base no contexto do experimento.

## Testes Complementares

A análise dos pressupostos da ANAVA foi complementada com dois testes estatísticos: o **Shapiro-Wilk** para normalidade dos resíduos e o **Bartlett** para homogeneidade das variâncias. Ambos os testes retornaram valores de **p extremamente baixos (p < 0,01)**, indicando que os pressupostos fundamentais da ANAVA **não foram atendidos** neste conjunto de dados.

O **teste de Shapiro-Wilk** foi utilizado para verificar se os resíduos do modelo seguem uma distribuição normal, como exige a ANAVA clássica. O valor de W = 0,75428 com um **p-valor de 1.069e-05** indica uma forte evidência contra a normalidade dos resíduos. Isso significa que os dados apresentam uma distribuição distorcida, provavelmente influenciada pela presença de outliers, como já identificado nos gráficos de diagnóstico.

Já o **teste de Bartlett** foi empregado para verificar a **homogeneidade das variâncias** entre os grupos (PID, LQR e Fuzzy). O resultado, com **p-valor = 2.012e-14**, indica que as variâncias são significativamente diferentes entre os grupos. Ou seja, a suposição de variâncias iguais — essencial para a validade do teste F da ANAVA — foi violada.

Esses dois resultados confirmam que a aplicação direta da ANAVA não é apropriada neste caso. Como alternativa, recomenda-se aplicar **transformações nos dados** (como logaritmo ou raiz quadrada), ou empregar testes **não paramétricos**, como o **Kruskal-Wallis**, que são mais robustos a essas violações.


```{r}

shapiro.test(residuals(modelo))  # Teste de normalidade
bartlett.test(Tempo ~ Controle, data = dados)  # Homogeneidade de variâncias

# Criar dataframe do teste de Shapiro-Wilk
shapiro_df <- data.frame(
  Estatística = "W",
  Valor = 0.75428,
  `p-valor` = 1.069e-05
)

# Exibir tabela formatada
shapiro_df |>
  gt() |>
  tab_header(
    title = md("**Tabela - Teste de Normalidade (Shapiro-Wilk)**")
  ) |>
  tab_style(
    style = list(cell_text(weight = "bold", color = "white"),
                 cell_fill(color = "black")),
    locations = cells_column_labels()
  ) |>
  tab_style(
    style = cell_text(align = "center"),
    locations = cells_body(columns = everything())
  ) |>
  fmt_number(
    columns = where(is.numeric),
    decimals = 5,
    use_seps = FALSE
  )


```

## Solução: Teste de Kruskal-Wallis
A ANAVA não paramétrica de Kruskal-Wallis é uma alternativa à ANOVA tradicional quando os pressupostos desta não são atendidos, especialmente a normalidade dos resíduos e a homogeneidade de variâncias. Ao contrário da ANOVA clássica, o teste de Kruskal-Wallis não exige que os dados sigam uma distribuição normal, o que o torna adequado para dados assimétricos ou com distribuição desconhecida.

Outro ponto forte do teste de Kruskal-Wallis é sua robustez a outliers. Como ele trabalha com ranks (posições ordenadas dos valores) em vez dos próprios valores numéricos, os efeitos de observações extremas são minimizados, reduzindo seu impacto nos resultados da análise.

Se o valor-p for menor que o nível de significância adotado (por exemplo, 0,05), podemos concluir que há pelo menos um grupo com mediana significativamente diferente dos demais.

```{r}

kruskal.test(Tempo ~ Controle, data = dados)



```

##  BoxPlot

```{r}

boxplot(Tempo ~ Controle, data = dados,
        col = c("skyblue", "lightgreen", "salmon"),
        main = "Tempo de Estabilização por Tipo de Controle",
        ylab = "Tempo (s)")


```

# Conclusão

Este relatório demonstrou, com base em um experimento simulado, como a presença de outliers pode comprometer os pressupostos fundamentais da ANAVA tradicional. Os testes formais de normalidade (Shapiro-Wilk) e homogeneidade de variâncias (Bartlett) revelaram violações significativas, reforçadas pelas análises gráficas dos resíduos. Tais violações invalidam a aplicação do teste F da ANAVA, podendo levar a conclusões incorretas sobre a influência do fator estudado.

Como alternativa metodológica, foi aplicada a ANAVA não paramétrica de Kruskal-Wallis, que não exige normalidade nem igualdade de variâncias. Este teste confirmou a existência de diferenças estatisticamente significativas entre os grupos, mesmo diante dos valores extremos. Por sua natureza robusta, o teste de Kruskal-Wallis mostrou-se mais adequado para analisar os dados simulados neste estudo.

Concluímos, portanto, que a validação dos pressupostos da ANAVA é uma etapa crítica na análise de experimentos. Em casos de violação, recomenda-se o uso de transformações ou métodos estatísticos robustos, como testes não paramétricos, para garantir que as inferências realizadas sejam confiáveis e representem com fidelidade os fenômenos observados.


# Código

<details>
<summary>Código</summary>

```

# Carregar bibliotecas
library(gt)
library(dplyr)

# Gerar os dados
set.seed(456)
Controle <- rep(c("PID", "LQR", "Fuzzy"), each = 10)

Tempo <- c(
  rnorm(10, mean = 10, sd = 0.5),        # PID
  rnorm(10, mean = 9, sd = 0.6),         # LQR
  c(rnorm(7, mean = 11, sd = 0.4), 25, 30, 28)  # Fuzzy com outliers
)

dados <- data.frame(Controle, Tempo)

# Exibir tabela formatada
dados |>
  gt() |>
  tab_style(
    style = list(cell_text(weight = "bold", color = "white"),
                 cell_fill(color = "black")),
    locations = cells_column_labels()
  ) |>
  tab_style(
    style = cell_text(align = "center"),
    locations = cells_body(columns = everything())
  ) |>
  data_color(
    columns = everything(),
    rows = seq(1, 10, 1),
    palette = "#f2f2f2"
  ) |>
  data_color(
    columns = everything(),
    rows = seq(11, 20, 1),
    palette = "#FFB2B2"
  ) |>
  data_color(
    columns = everything(),
    rows = seq(21, 30, 1),
    palette = "#f2f2f2"
  ) 
modelo <- aov(Tempo ~ Controle, data = dados)
summary(modelo)

# Converter resultado ANOVA para data frame
anova_df <- summary(modelo)[[1]] |> 
  tibble::rownames_to_column("Fonte de Variação") |>
  rename(
    `GL` = Df,
    `SQ` = `Sum Sq`,
    `QM` = `Mean Sq`,
    `Valor-F` = `F value`,
    `Pr(>F)` = `Pr(>F)`
  )

# Exibir tabela ANOVA com formatação
anova_df |>
  gt() |>
  tab_header(
    title = md("**Tabela - ANOVA do Modelo**")
  ) |>
  tab_style(
    style = list(cell_text(weight = "bold", color = "white"),
                 cell_fill(color = "black")),
    locations = cells_column_labels()
  ) |>
  tab_style(
    style = cell_text(align = "center"),
    locations = cells_body(columns = everything())
  ) |>
  fmt_number(
    columns = where(is.numeric),
    decimals = 3
  )
par(mfrow = c(2, 2))
plot(modelo)

shapiro.test(residuals(modelo))  # Teste de normalidade
bartlett.test(Tempo ~ Controle, data = dados)  # Homogeneidade de variâncias

# Criar dataframe do teste de Shapiro-Wilk
shapiro_df <- data.frame(
  Estatística = "W",
  Valor = 0.75428,
  `p-valor` = 1.069e-05
)

# Exibir tabela formatada
shapiro_df |>
  gt() |>
  tab_header(
    title = md("**Tabela - Teste de Normalidade (Shapiro-Wilk)**")
  ) |>
  tab_style(
    style = list(cell_text(weight = "bold", color = "white"),
                 cell_fill(color = "black")),
    locations = cells_column_labels()
  ) |>
  tab_style(
    style = cell_text(align = "center"),
    locations = cells_body(columns = everything())
  ) |>
  fmt_number(
    columns = where(is.numeric),
    decimals = 5,
    use_seps = FALSE
  )

kruskal.test(Tempo ~ Controle, data = dados)

boxplot(Tempo ~ Controle, data = dados,
        col = c("skyblue", "lightgreen", "salmon"),
        main = "Tempo de Estabilização por Tipo de Controle",
        ylab = "Tempo (s)")


```

</details>


