---
title: "Relatório 01 - Banco de dados e Leem"
author: "Kaleb Aquino Mileib"
date: "07/04/2025"
header-includes:
  - \usepackage{titling}
  - \pretitle{\begin{center}
    \includegraphics[width=2in,height=2in]{ufsj.png}\LARGE\\}
  - \posttitle{\end{center}}
toc-title: "Sumário"
output:
  
  bookdown::html_document2: 
    theme: journal
    highlight: tango
    toc: yes
    number_sections: yes
    includes:
      in_header: logo.html
  pdf_document:
    
    toc: yes
    number_sections: yes
---

```{r setup, include=FALSE}
knitr::opts_chunk$set(echo = FALSE)
```
--- 

# Objetivo

Este relatório tem como objetivo apresenta rum problema relacionado à Engenharia Mecatrônica e sua representação por meio da análise estatística, de forma apenas baseada na realidade. 

# Apresentação do relatório

PIPIPI

```{r}
# Instale o pacote 'modeest' se ainda não tiver
if(!require(modeest)) install.packages("modeest")
library(modeest)
library(knitr)

```
```{r}
# Dados coletados
ponto <- 1:20
temp <- sample(65:84, size = 20, replace = TRUE)

# Criando tabela
tabela_sinal <- data.frame(
  `Pontos` = ponto,
  `Temperatura (°C)` = temp
)

# Exibindo tabela
kable(tabela_sinal, caption = "Tabela 1: Valores de temperatura de um compressor Industrial")

```
```{r}
# Estatísticas
media <- mean(temp)
mediana <- median(temp)
moda <- mlv(temp, method = "mfv")
desvio_padrao <- sd(temp)
variancia <- var(temp)
minimo <- min(temp)
maximo <- max(temp)
amplitude <- maximo - minimo
quartis <- quantile(temp)
iqr <- IQR(temp)

# Tabela resumo
tabela_estatisticas <- data.frame(
  Medida = c("Média", "Mediana", "Moda", "Desvio Padrão", "Variância",
             "Mínimo", "Máximo", "Amplitude", "1º Quartil (Q1)", "3º Quartil (Q3)", "IQR"),
  Valor = round(c(media, mediana, moda, desvio_padrao, variancia,
                  minimo, maximo, amplitude, quartis[2], quartis[4], iqr), 2)
)

# Exibindo tabela
kable(tabela_estatisticas, caption = "Tabela 2: Medidas estatísticas dos valores do motor de um compressor")

```
```{r}
hist(temp, breaks = 10, col = "steelblue", border = "white",
     main = "Distribuição dos valores de temperatura",
     xlab = "Intensidade (dBm)", ylab = "Frequência")
abline(v = media, col = "red", lwd = 2, lty = 2)
legend("topright", legend = c("Média"), col = "red", lty = 2, lwd = 2)

```

```{r}
boxplot(temp, horizontal = TRUE, col = "lightblue",
        main = "Boxplot dos valores de Temperatura",
        xlab = "Intensidade (dBm)")

```

# Conclusão

A análise estatística realizada com os dados simulados de temperatura permitiu identificar variações importantes no desempenho do equipamento industrial monitorado. Utilizando ferramentas como histogramas, boxplots e medidas descritivas (média, mediana, desvio padrão, entre outras), foi possível compreender a distribuição dos valores coletados e identificar potenciais pontos de atenção. A aplicação de estatística, mesmo em um contexto simulado, reforça sua importância na tomada de decisões técnicas fundamentadas e no suporte à engenharia preventiva e preditiva.

