---
title: "Relatório 06"
author: "Kaleb Aquino Mileib"
date: "22/05/2022"
header-includes:
  - \usepackage{titling}
  - \pretitle{\begin{center}
    \includegraphics[width=2in,height=2in]{ufsj.png}\LARGE\\}
  - \posttitle{\end{center}}
toc-title: "Sumário"
output:
  
  html_document:
    theme: journal
    highlight: tango
    toc: yes
    number_sections: yes
    includes:
      in_header: logo.html
  pdf_document:
    
    toc: yes
    number_sections: yes
---

```{r setup, include=FALSE}
knitr::opts_chunk$set(echo = FALSE)
```
--- 

# Objetivo

Neste relatório será necessário apresentar um estudo sobre o procedimento de comparação múltipla **Scott-Knot**, além de mostrar sua aplicação no R para obter os resultados.

# Desenvolvimento 

## Introdução

O procedimento de **Scott-Knott** é amplamente utilizado em experimentos com o objetivo de comparar tratamentos distintos. Sua finalidade é agrupar as médias em conjuntos estatisticamente homogêneos, buscando **minimizar a  soma de quadrados dentro**; e **maximizando-a entre os grupos**, **sem sobrepô-los**. Para isso, é necessário ordenar as médias para que suas respectivas classificações sejam possíveis, e determinar o número de partições possíveis, a fim de realizar a maximização entre esses grupos.

Portanto, o teste Scott-Knott é uma técnica de partição que visa minimizar ou maximizar a **soma dos quadrados entre grupos** a partir de médias de tratamentos ordenadas, a fim de testar o quão significativo é essa divisão dos tratamentos utilizando a **razão de verossimilhança**.

Utilizaremos um exemplo da área de **Engenharia Mecatrônica**, os controladores de relatórios passados, comparando seus Erros Quadráticos Médios (EQM).

## Passos do algoritmo:

Primeiro, precisamos definir as hipóteses \( H_0 \) e \( H_1 \):

- \( H_0 \): As médias dos grupos são iguais (\( G_1 = G_2 \))
- \( H_1 \): As médias dos grupos são diferentes (\( G_1 \ne G_2 \))

Assumindo  \( G_1 \) e \( G_2 \) como sendo os totais dos dois grupos de médias com k1 e k2 tratamentos cada, ou seja, os totais de tratamentos em cada grupo. A estatística utilizada no teste é dada por:

\[
\lambda = \frac{\pi}{2(\pi - 2)} \cdot \frac{B_0}{\sigma^2_0}
\]

Onde:

- \( \pi \approx 3{,}1416 \): constante irracional
- \( B_0 \): soma de quadrados entre grupos:

\[
B_0 = \frac{T_1^2}{k_1} + \frac{T_2^2}{k_2} - \frac{(T_1 + T_2)^2}{k_1 + k_2}
\]

- \( T_1 \), \( T_2 \): somas das médias dos grupos \( G_1 \) e \( G_2 \)
- \( k_1 \), \( k_2 \): número de tratamentos em cada grupo

O Estimador de Máxima Verossimilhança, definido da seguinte forma:


\[
\sigma^2_0 = \frac{1}{k + v} \left[ \sum_{i=1}^r (y_{i.} - \bar{y}_{..})^2 + v \cdot s_y^2 \right]
\]

Onde:

- \( s_y^2 \): estimativa da variância residual (QMResíduo)
- \( v \): graus de liberdade do resíduo
- \( r \): número de repetições por tratamento

Sob a hipótese nula, a estatística \( \lambda \sim \chi^2_{k(\pi - 2)} \). A decisão é tomada da seguinte forma:

- Se \( \lambda \leq \lambda_{crítico} \): não se rejeita \( H_0 \)
- Se \( \lambda > \lambda_{crítico} \): rejeita-se \( H_0 \), indicando diferença significativa entre os grupos


## Simulação no R

A seguir, simulamos dados representando o desempenho de cinco controladores de velocidade em termos de **Erro Quadrático Médio (EQM)**:

```{r}
library(ScottKnott)
library(gt)
library(dplyr)

# Simulando os dados
set.seed(42)
controlador <- gl(5, 6, labels = c("PID", "LQR", "Fuzzy", "Adaptativo", "RedesNeurais"))
eqm <- c(
  rnorm(6, mean = 5, sd = 0.5),
  rnorm(6, mean = 4.8, sd = 0.5),
  rnorm(6, mean = 3.0, sd = 0.4),
  rnorm(6, mean = 3.2, sd = 0.4),
  rnorm(6, mean = 2.9, sd = 0.3)
)

dados <- data.frame(controlador, eqm)

# Exibir tabela formatada
dados |>
  gt() |>
  tab_style(
    style = list(cell_text(weight = "bold", color = "white"),
                 cell_fill(color = "black")),
    locations = cells_column_labels()
  ) |>
  tab_style(
    style = cell_text(align = "center"),
    locations = cells_body(columns = everything())
  ) |>
  data_color(
    columns = everything(),
    rows = seq(1, 6, 1),
    palette = "#f2f2f2"
  ) |>
  data_color(
    columns = everything(),
    rows = seq(7, 12, 1),
    palette = "#FFB2B2"
  ) |>
  data_color(
    columns = everything(),
    rows = seq(13, 18, 1),
    palette = "#f2f2f2"
  ) |>
  data_color(
    columns = everything(),
    rows = seq(19, 24, 1),
    palette = "#FFB2B2"
  )|>
  data_color(
    columns = everything(),
    rows = seq(25, 30, 1),
    palette = "#f2f2f2"
  )

```

Abaixo, temos a tabela ANOVA e a separação de grupos gerada pelo teste Scott-Knot:

```{r}

# ANOVA
modelo <- aov(eqm ~ controlador, data = dados)
summary(modelo)

# Converter resultado ANOVA para data frame
anova_df <- summary(modelo)[[1]] |> 
  tibble::rownames_to_column("Fonte de Variação") |>
  rename(
    `GL` = Df,
    `SQ` = `Sum Sq`,
    `QM` = `Mean Sq`,
    `Valor-F` = `F value`,
    `Pr(>F)` = `Pr(>F)`
  )

# Exibir tabela ANOVA com formatação
anova_df |>
  gt() |>
  tab_header(
    title = md("**Tabela - ANOVA do Modelo**")
  ) |>
  tab_style(
    style = list(cell_text(weight = "bold", color = "white"),
                 cell_fill(color = "black")),
    locations = cells_column_labels()
  ) |>
  tab_style(
    style = cell_text(align = "center"),
    locations = cells_body(columns = everything())
  ) |>
  fmt_number(
    columns = where(is.numeric),
    decimals = 3
  )

```


```{r}

# Aplicação do teste Scott-Knott
sk <- SK(modelo)
summary(sk)

```

# Conclusão

O procedimento de Scott-Knott demonstrou-se uma ferramenta estatística eficaz para a comparação de médias entre tratamentos, sobretudo quando o objetivo é realizar agrupamentos não sobrepostos com significância estatística. Sua capacidade de maximizar a variância entre grupos e minimizar dentro dos grupos permite uma análise mais clara e objetiva dos resultados.

No exemplo simulado com cinco tipos de controladores, o teste conseguiu identificar dois grupos distintos em termos de desempenho médio, medido pelo Erro Quadrático Médio (EQM). O grupo com melhores resultados foi composto pelos controladores Fuzzy, Adaptativo e Redes Neurais, enquanto PID e LQR apresentaram desempenhos estatisticamente superiores (ou seja, piores em termos de EQM).

A aplicação prática no R mostrou-se direta e acessível, principalmente com o uso de pacotes como ScottKnott, gt e dplyr, que facilitam a execução da análise e a visualização dos resultados. Isso torna o teste Scott-Knott uma excelente escolha para experimentos que exigem comparações múltiplas com clareza estatística e visual.

Em suma, a análise permitiu concluir que a escolha do controlador influencia significativamente no desempenho, e o uso de métodos estatísticos adequados é essencial para respaldar tecnicamente decisões em projetos de engenharia e automação.

# Referências

Pinheiro, N. O. **Aplicação do Método Scott-Knott em Estudo de Brusone no Trigo**. Tese (Bacharelado em Estatística) - Faculdade de Estatística, Universidade de Brasília. Brasília. 2017.

# Código

<details>
<summary>Código</summary>

```
library(ScottKnott)
library(gt)
library(dplyr)

# Simulando os dados
set.seed(42)
controlador <- gl(5, 6, labels = c("PID", "LQR", "Fuzzy", "Adaptativo", "RedesNeurais"))
eqm <- c(
  rnorm(6, mean = 5, sd = 0.5),
  rnorm(6, mean = 4.8, sd = 0.5),
  rnorm(6, mean = 3.0, sd = 0.4),
  rnorm(6, mean = 3.2, sd = 0.4),
  rnorm(6, mean = 2.9, sd = 0.3)
)

dados <- data.frame(controlador, eqm)

# Exibir tabela formatada
dados |>
  gt() |>
  tab_style(
    style = list(cell_text(weight = "bold", color = "white"),
                 cell_fill(color = "black")),
    locations = cells_column_labels()
  ) |>
  tab_style(
    style = cell_text(align = "center"),
    locations = cells_body(columns = everything())
  ) |>
  data_color(
    columns = everything(),
    rows = seq(1, 6, 1),
    palette = "#f2f2f2"
  ) |>
  data_color(
    columns = everything(),
    rows = seq(7, 12, 1),
    palette = "#FFB2B2"
  ) |>
  data_color(
    columns = everything(),
    rows = seq(13, 18, 1),
    palette = "#f2f2f2"
  ) |>
  data_color(
    columns = everything(),
    rows = seq(19, 24, 1),
    palette = "#FFB2B2"
  )|>
  data_color(
    columns = everything(),
    rows = seq(25, 30, 1),
    palette = "#f2f2f2"
  )

# ANOVA
modelo <- aov(eqm ~ controlador, data = dados)
summary(modelo)

# Converter resultado ANOVA para data frame
anova_df <- summary(modelo)[[1]] |> 
  tibble::rownames_to_column("Fonte de Variação") |>
  rename(
    `GL` = Df,
    `SQ` = `Sum Sq`,
    `QM` = `Mean Sq`,
    `Valor-F` = `F value`,
    `Pr(>F)` = `Pr(>F)`
  )

# Exibir tabela ANOVA com formatação
anova_df |>
  gt() |>
  tab_header(
    title = md("**Tabela - ANOVA do Modelo**")
  ) |>
  tab_style(
    style = list(cell_text(weight = "bold", color = "white"),
                 cell_fill(color = "black")),
    locations = cells_column_labels()
  ) |>
  tab_style(
    style = cell_text(align = "center"),
    locations = cells_body(columns = everything())
  ) |>
  fmt_number(
    columns = where(is.numeric),
    decimals = 3
  )
  
# Aplicação do teste Scott-Knott
sk <- SK(modelo)
summary(sk)


```

</details>

